【裁判字號】    98,上易,1793
【裁判日期】    990812
【裁判案由】    詐欺
【裁判全文】
臺灣高等法院臺中分院刑事判決        98年度上易字第1793號
上  訴  人  臺灣彰化地方法院檢察署檢察官
被      告  甲○○
上列上訴人因被告詐欺案件，不服臺灣彰化地方法院97年度易字
第1778號中華民國98年10月9日第一審判決（起訴案號：臺灣彰
化地方法院檢察署96年度偵字第7996號），提起上訴，本院判決
如下：
    主  文
上訴駁回。
    理  由
一、本案經本院審理結果，認第一審判決諭知被告無罪之判決，
    並無不當，應予維持，並引用第一審判決書記載之理由（如
    附件）。
二、公訴人上訴意旨略謂：  (1)證人丙○○於96年5月14日偵查
    中供述：「（問：是否於民國93年11月30日向遠東國際商業
    銀行桃園分行貸款18萬元，由告訴人為保證人設定動產抵押
    ? ）是，但我是被朋友所逼，他說用我的名字去買車，他會
    幫我繳錢。（問；你朋友姓名、年籍為何? ）何在奉（音譯
    ），最後一個字我不知道怎麼寫，我也不知他現在住何處，
    他說車子現在在當舖。」；於96年8月23日偵查中供述：「
    （問：是否貸款只有繳一期? ）我不知道，是我朋友甲○○
    以我名義購車，貸款是他在繳，我有去他住處，沒有看到他
    ，他好像搬走。」；於96年9月28日偵查中供稱：「（問：
    是否是甲○○叫你用你的名字幫他購買DS-4 051的自小客車
    ? ）是。（問：有何證據證明是甲○○叫你用你的名字幫他
    買的? ）當時還有一個朋友在場，那個朋友有看到我在寫車
    貸資料。」；於97年4月8日偵查供稱：「（問：你買車時，
    江柏霖是否在場? ）是他帶我去買車的，我認為他應該知道
    是甲○○要我買的。」等語明確，足認證人丙○○於歷次偵
    查中（至少證述5次）對於被告甲○○係以丙○○名義購車
    之基本事實，均為一致之陳述，難認有何前後不符之處。(2)
    證人江柏霖於97年6月3日偵查中與被告甲○○一同傳喚時，
    江柏霖雖證稱：「（問：他〈指丙○○〉有無跟你提起這臺
    車是甲○○叫他買的?）沒有。」云云，然於97年8月11日偵
    查中再度傳喚江柏霖到庭證稱：「（問：到底有無陪同丙○
    ○前去買車? ）有，那天甲○○到我家去叫我不要說實話，
    我怕他對我家人不利，他上星期還有到我家。（問：是否知
    悉丙○○是幫甲○○買車? ）甲○○原本是要以我名義去買
    車，因為我的名義沒有辦法辦，因為有罰單還沒有繳罰款，
    所以改以丙○○的名義辦。」等語，衡諸被告甲○○前有傷
    害、妨害自由、毀損、違反組織犯罪條例等前案紀錄，有本
    署刑案資料查註紀錄表在卷可參，堪認證人江柏霖本身已就
    其之後之證述說明相當可信之理由，其證述之基本事實並與
    證人丙○○上揭之證述互核相符。(3)查被告甲○○即曾利用
    其母親卓素每之名義，以動產擔保交易設定動產抵押方式，
    購買車牌號碼OH-6716號自小客車1部，並自93年4月9日（即
    第4期）起拒不付款，該車輛亦不知去向，有本署95年度調
    偵字第174號卓素每違反動產擔保交易法案件不起訴處分書
    可參。又證人陳昌成於審理中證述：「（問：丙○○及江柏
    霖來看車時，江柏霖有無提到要以他的名義買車? ）好像有
    。（問：後來為何變成以丙○○名義買車? ）兩人的狀況都
    有向銀行詢問，但是因為江柏霖審查不通過，丙○○可以審
    查通過，所以才以丙○○的名義買車。」等語，核與證人丙
    ○○、江柏霖於偵查中證述之情節相符，足以證明丙○○、
    江柏霖2人均僅是購車之名義人頭而已；否則如真係丙○○
    欲購車，自始至終即會由丙○○以其本人名義購車，更不會
    有找尋江柏霖充當人頭之轉折。況被告甲○○於97年2月3日
    偵查中已供稱：「（問：是否有請丙○○去購買車號DS-405
    1號自小客車?）沒有，是他自己要買的，我只有介紹他到車
    行看車。（問：你為何會介紹他去車行看車? ）因為車行我
    有認識，因為我以前有幫人家介紹買賣車子。」云云。嗣被
    告於98年9月11日審理中竟又供稱：「丙○○去陳昌成經營
    之車行看車，並不是我介紹或是叫他過去的。」云云；證人
    陳昌成則證稱：「（問：外面車行很多，丙○○及江柏霖二
    人為何會找你們的車行看車? ）他們兩人自己到我們的車行
    看車，是否有人介紹過來我不清楚。」云云，均與被告上開
    偵查中所供情節不符，顯見被告欲脫免刑責，而於偵查或審
    理中一再避重就輕圓謊，而證人陳昌成為被告之姨丈，此部
    分所為之證述更有隱匿實情偽證之嫌。被告所為詐欺犯行顯
    然明確，原審未慮及審酌被告先前慣行及所供矛盾之處，逕
    為無罪之諭知，尚嫌未洽。請撤銷原判決，另為適當之判決
    等語。
三、按刑事訴訟法第一百六十一條第一項規定：檢察官就被告犯
    罪事實，應負舉證責任，並指出證明之方法。因此，檢察官
    對於起訴之犯罪事實，應負提出證據及說服之實質舉證責任
    。倘其所提出之證據，不足為被告有罪之積極證明，或其指
    出證明之方法，無從說服法院以形成被告有罪之心證，基於
    無罪推定之原則，自應為被告無罪判決之諭知（參照最高法
    院九十二年台上字第一二八號判例意旨）。原判決綜核證人
    丙○○及江柏霖之證詞，認其等證詞有瑕疵，難遽採為被告
    不利之證據，剖析卷內訴訟資料，尚無從獲得被告有罪之心
    證，已經詳為調查審酌，並說明其認定之證據及理由，經核
    並無違背證據法則與論理法則。原審因此以不能證明被告詐
    欺犯行，而為無罪之諭知，經核並無不合。檢察官上訴仍未
    提出適合於證明犯罪事實之積極證據，上訴意旨所稱各節，
    仍無法動搖原判決之基礎，本件上訴為無理由，應予駁回。
據上論斷，應依刑事訴訟法第三百七十三條、第三百六十八條，
判決如主文。
本案經檢察官乙○○到庭執行職務。
中    華    民    國    99    年    8     月    12     日
            刑事第十一庭  審判長法  官  郭  同  奇
                                法  官  洪  曉  能
                                法  官  許  冰  芬
上列正本證明與原本無異。
不得上訴。
                                書記官  蔡  嘉  萍
中    華    民    國    99    年    8     月    12     日
附件：
臺灣彰化地方法院刑事判決              97年度易字第1778號
公  訴  人  臺灣彰化地方法院檢察署檢察官
被      告  甲○○  男29歲（民國○○年○月○日生）
                    身分證統一編號：Ｚ000000000號
                    住彰化縣田中鎮○○里○○路○段316巷22
                    1弄142號
                    居彰化縣北斗鎮○○里○○路○段228巷23
                    之6號
上列被告因詐欺案件，經檢察官提起公訴（96年度偵字第7996號
），本院判決如下：
    主  文
甲○○無罪。
    理  由
一、公訴意旨略以：被告甲○○明知渠無法清償分期車款之資力
    ，竟意圖為自己不法之所有，預謀先以貸款方式購車，再將
    該車予以典當變現，遂於民國93年11月30日之前數日，要求
    渠年僅21歲、國中畢業、有精神病史且不知情之友人丙○○
    （所涉詐欺案件另為不起訴處分，所涉違反動產擔保交易法
    部分，業另案為不起訴處分確定）出面以其名義為渠購車，
    並佯稱車款由渠支付。丙○○因涉世不深，智慮未足等因素
    而不疑有他，遂依甲○○指示，於93年11月30日，在友人江
    柏霖陪同下，前往位於彰化縣社頭鄉○○路○ 段475 號之「
    昌成車行」，向不知情之車行負責人陳昌成購買車號DS-405
    1 號自用小客車（下稱系爭車輛），致陳昌成誤認真正購車
    人係丙○○，而將系爭車輛交付並過戶與丙○○，甲○○再
    前往昌成車行取車。至系爭車輛之價金新臺幣（下同）18萬
    元，則由陳昌成通知同為不知情之福灣企業股份有限公司（
    下稱福灣公司）人員葉信堅到場辦理貸款手續，由遠東國際
    商業銀行桃園大興分行（下稱遠東銀行）貸與丙○○上揭款
    項，於同日直接撥付至陳昌成設於彰化縣社頭鄉農會之帳戶
    ，借、貸雙方約定自94年1 月3 日起，至96年12月3 日止，
    以每月為1 期，共分36期攤還本息，每期繳付6,689 元，而
    由福灣公司為上揭貸款之連帶保證人，福灣公司並代丙○○
    清償上開本息，而依法承受遠東銀行對丙○○之上開債權，
    復由丙○○於93年12月2 日，以動產擔保交易動產抵押之方
    式，提供系爭車輛作為福灣公司上開債權之擔保，而為動產
    擔保交易之債務人，雙方約定系爭車輛之存放地點為丙○○
    位於彰化縣二水鄉○○路○ 段342 號1 樓之住宅。詎甲○○
    取得系爭車輛後，旋於94年1 月26日，在丙○○陪同下，將
    系爭車輛典當與位於彰化縣埔心鄉○○村○○路209 號之協
    興當舖，得款3 萬元整，至系爭車輛之分期款，渠僅於94
    年1 月3 日繳納1 期，即未續繳。經福灣公司追查，始悉上
    情，因認被告涉刑法第339 條第1 項之詐欺取財罪嫌。
二、按犯罪事實應依證據認定之，無證據不得認定犯罪事實；又
    不能證明被告犯罪者，應諭知無罪之判決，刑事訴訟法第15
    4 條第2 項、第301 條第1 項前段分別定有明文。次按所謂
    證據，係指直接間接足以證明犯罪行為之一切證人、證物而
    言；且事實之認定，應憑證據，如未能發現相當證據，或證
    據不足以證明，自不能以推測或擬制之方法，以為裁判基礎
    ，最高法院30年上字第128 號、40年臺上字第86號判例均可
    資參考。復按認定不利於被告之事實，須依積極證據，苟積
    極證據不足為不利於被告事實之認定時，即應為有利於被告
    之認定，最高法院30年上字第816 號判例意旨可資參照。
三、公訴人認被告涉犯詐欺犯行，無非係以證人即同案被告丙○
    ○於偵查中供詞及證人江柏霖於偵查中證述內容等為其主要
    論據。
四、訊據被告甲○○堅詞否認有何詐欺取財之犯行，辯稱：系爭
    車輛是丙○○自己購買，事後將該車典當，這是丙○○個人
    行為，與其無關等語。經查：
(一)、系爭車輛是丙○○與江柏霖一同至陳昌成經營之「昌成車行
    」，向遠東銀行以貸款方式向陳昌成所購買，並將系爭車輛
    設定動產抵押權予遠東銀行，之後丙○○將系爭車輛典當予
    協興當舖，並在當票上按捺指紋等情，業經證人即同案被告
    丙○○及證人陳昌成、葉信堅、江柏霖及協興當舖負責人江
    富智分別於偵查中證述屬實，並有協興當鋪之當票影本1 紙
    在卷可憑（見96年度他字第873 號偵查卷第25頁），堪認屬
    實。
(二)、證人丙○○於96年9 月28日在偵查中供述：是甲○○要其以
    自己名字購買車子等語，但丙○○卻於97年4 月8 日於檢察
    事務官訊問時改稱「（為何會去昌成車行買車？）因為該車
    行在我家附近，我原先想自己買車，學開車，但是我家人不
    同意，我先自己去看車，後來江柏霖和我一起去買車」，互
    核丙○○上開證述內容有前後相異情形。
(三)、證人江柏霖於97年8 月11日於偵查中具結證述：「（問是否
    知悉丙○○是幫甲○○買車？）甲○○原本是要以我名義去
    買車，因為我的名義沒有辦法辦，因為有罰單還沒有繳罰款
    ，所以改以丙○○的名義辦」等語，既然江柏霖知悉被告甲
    ○○要以丙○○名義購車，為何其第一次偵查時（指97年6
    月3 日）卻證述：「（問他〈指丙○○〉有無跟你提起這台
    車是甲○○要他買的？）沒有」等語，似其事先不知道甲○
    ○要以丙○○名義購車，核與前揭證述情節不一。再者，若
    江柏霖事先已知悉被告甲○○要以丙○○名義購車為真實，
    為何丙○○於本件偵查之初即在檢察事務官於96年9 月28日
    訊問時供述：「（問那位朋友〈指江柏霖〉是否有聽到或看
    到甲○○叫你買車？）沒有」，而表示江柏霖沒有聽到或看
    到甲○○要其以自己名義購買，互核丙○○及江柏霖上開證
    詞，關於事先是否知悉被告要以丙○○名義購車乙節已有出
    入，故江柏霖上開不利被告之證詞是否真實令人質疑？
(四)、至於系爭車輛典當乙節，丙○○自承當票上之指紋係其本人
    所按捺等情，業經前述，且證人即協興當舖負責人江富智於
    97年1 月25日檢察事務官訊問時證述「（問有無印象何人典
    當？）很多年了，沒什麼印象，但名字我有印象」、「（問
    這個人典當車輛時有與另外一位朋友前往，是否有印象？）
    沒有」等情，亦無法證明甲○○有將系爭車輛典當予協興當
    舖之行為。又本件購車過程中，不論選車、辦理貸款購車及
    交車等階段，被告甲○○均未參與或出現在現場等情，此有
    證人陳昌成於98年9 月11日之本院審理筆錄在卷可資佐證。
    綜上事證，本件並無明確事證足以認定被告甲○○對陳昌成
    或遠東銀行施以詐術，故被告辯稱其未施以詐欺等語並非無
    據。至於被告聲請傳喚證人丙○○到庭作證，因丙○○傳拘
    未到，此有彰化縣警察局田中分局拘提事項簡覆表在卷可參
    ，故無法傳喚；又被告請求證人葉信堅到庭作證，以查明購
    車時其不現場，然此部分前經證人葉信堅於偵查中證述明確
    ，故無再傳喚必要，附此敘明。
五、綜上所述，證人丙○○及江柏霖之證詞有上開瑕疵，實難遽
    採為被告不利之證據，又本院對於卷內訴訟資料經逐一剖析
    ，參互審酌，尚無從獲得有罪之心證，則揆諸前開法律規定
    及判例意旨所示，應諭知被告無罪之判決，以示慎審。
據上論斷，應依刑事訴訟法第301條第1項，判決如主文。
本案經檢察官蕭有宏到庭執行職務。
中    華    民    國    98    年    10    月    9     日
                  刑事第六庭      審判長法官  王義閔
                                  法      官  張德寬
                                  法      官  鮑慧忠
以上正本證明與原本無異。
如不服本判決應於收受判決後10日內向本院提出上訴書狀，並應
敘述具體理由。其未敘述上訴理由者，應於上訴期間屆滿後20日
內向本院補提理由書( 均須按他造當事人之人數附繕本)「 切勿
逕送上級法院」。
中    華    民    國    98    年    10    月    9    日
                                  書  記  官  林子惠

司法院資訊處製作；財團法人民間司法改革基金會備份。
